臺灣高等法院刑事判決
上　訴　人　臺灣台北地方法院檢察署檢察官
上　訴　人
即　被　告　甲○○
　　　　　　　　　　現另案在臺灣岩灣技能訓練所執行中
選任辯護人　林辰彥律師
　　　　　　呂紹聖律師
　　　　　　陳佑仲律師
上列上訴人因被告殺人未遂等案件，不服臺灣臺北地方法院93年
度訴緝字第165 號，中華民國93年12月14日第一審判決（起訴案
號：臺灣臺北地方法院檢察署91年度偵字第7493號），提起上訴
，經判決後，由最高法院第二次發回更審，本院判決如下：
    主  文
原判決撤銷。
甲○○殺人未遂，累犯，處有期徒刑陸年陸月。
    事  實
一、甲○○前因竊盜案件，經本院臺南分院以79年度上訴字第
    1082號判處有期徒刑3年確定；另因搶奪及違反槍砲彈藥刀
    械管制條例案件，經本院花蓮分院以80年度上訴字第107號
    分別判處有期徒刑1年及1年2月確定；又因竊盜案件，經臺
    灣臺東地方法院以80年度易字第60號判處有期徒刑8月確定
    ；以上4罪經臺灣臺東地方法院以80年度聲字第385號裁定應
    執行有期徒刑4年10月確定後入監執行，於民國82年11月11
    日假釋出監。嗣因違反檢肅流氓條例案件，經撤銷假釋，執
    行殘餘刑期2年2月27日。又因犯妨害兵役案件，經臺灣高雄
    地方法院以84年度訴緝字第380號判處有期徒刑6月確定；違
    反槍砲彈藥刀械管制條例及偽造文書案件，經臺灣雲林地方
    法院以84年度訴字第525號分別判處有期徒刑1年6月及5月，
    應執行有期徒刑1年10月確定。接續執行各刑，於87年4月10
    日經假釋出監，89年3月9日縮刑期滿執行完畢。
二、甲○○於91年4月27日凌晨，與友人吳宜蒼（業經原審判處
    有期徒刑2年8月，併科罰金新臺幣1萬元，罰金如易服勞役
    ，以新臺幣九百元即銀元三百元折算壹日確定）、黃國和等
    人，在臺北市○○街○段54號3樓之「快樂世界舞廳」（以下
    僅稱舞廳）飲酒作樂，同日清晨5時40分許，因酒後鬧事，
    經舞廳工作人員高國峰、劉勇賜、張正祥及鄧民強等人制止
    並勸離至大廳，雙方遂而發生爭執，吳宜蒼為制止衝突，隨
    即抽出其所持有置於腰際，已裝填口徑9㎜制式子彈10顆（
    其中2顆為無法發射之不發彈，詳如後述）之奧地利GLOCK
    廠製17型制式半自動手槍1支（含彈匣1個，槍枝管制編號：
    0000000000號，以下簡稱半自動手槍）對天花板鳴槍示警；
    甲○○見狀，即自行起意，向吳宜蒼取得前開已擊發2顆子
    彈之半自動手槍而持有之，並隨即向天花射擊1槍示警後，
    明知其所處之舞廳大廳，長、寬分別約10公尺、5公尺，面
    積不大，四周分別為電梯口、門簾、半圓型櫃台及牆壁所環
    繞，亦無易於遮掩躲避之物，並有舞客及工作人員共約2、
    30人在場，於此情形下，如任意射擊子彈，極可能擊中其他
    在場之人，造成死亡結果，竟仍基於縱致死亡結果，亦不違
    背其本意之殺人不確定故意，接續在舞廳之大廳內任意以直
    射方式射擊5發子彈，導致位於大廳半圓型櫃台前之舞客乙
    ○○，因躲避不及，臉頰部位遭擊中一槍，而造成兩側臉頰
    穿透性槍傷，合併多顆牙齒斷裂，經送醫急救並進行手術後
    ，始於同年5月3日出院，倖免於難。而甲○○於擊發子彈後
    ，即隨同吳宜蒼離開舞廳，並於途中由吳宜蒼取回前開尚餘
    2 顆不發彈之半自動手槍。嗣吳宜蒼於同年5月2日主動攜帶
    前開槍彈向臺北市政府警察局萬華分局投案，並循線查獲甲
    ○○。
    理  由
一、訊據上訴人即被告甲○○雖承認有於上揭時地自吳宜蒼手中
    取槍射擊，惟否認有殺人犯意，辯稱並未朝人射擊，本案之
    槍彈與另案被查獲之槍彈係同時取得，係單一持有行為，另
    案之槍彈被告係自動報繳，本案亦應符自首之規定予以免刑
    云云。經查：
  (一)被告甲○○於上揭時地，自吳宜蒼處取得半自動手槍及子彈
    而持有之事實，業據證人吳宜蒼、舞廳工作人員劉勇賜、被
    告友人黃國和及被害人乙○○指證綦詳（見原審93年11月23
    日筆錄），並為被告所自承，是此部分事實可以認定。
  (二)被告自吳宜蒼處取得所持有槍枝為奧地利GLOCK廠製十七型
    制式半自動手槍（含彈匣一個，槍枝管制編號：00000
    00000號）、子彈彈頭則為口徑九㎜制式子彈，亦有扣
    案之半自動手槍一支、業經擊發之彈頭及彈殼各一枚，暨不
    發彈二顆（無殺傷力）扣案可證，經送內政部警政署刑事警
    察局鑑定結果為：1.送驗擊發之彈殼壹顆，認係已擊發之口
    徑9mm制式彈殼；2.送驗擊發之彈頭壹顆，認係已擊發之口
    徑9mm制式彈頭，業已嚴重磨損變形，其上僅餘參條右旋之
    來復線；3.送驗90手槍壹枝，認係奧地利GLOCK廠製17型制
    式半自動手槍，槍號為「BHN433」，認具殺傷力；4.送驗制
    式子彈貳顆，認均係口徑9mm制式子彈，均經多次試射，均
    無法擊發，認係不發彈，此有內政部警政署刑事警察局91
    年5月24日刑鑑字第０九一０一０七一五七號、91年5月31日
    刑鑑字第０九一０一一一八四０號槍彈鑑定書各一件附卷可
    稽（見偵查卷第102至116頁）。
  (三)吳宜蒼案發時所攜帶之半自動手槍，已裝填口徑9mm制式子
    彈10顆（含不發彈2顆），此業據吳宜蒼於警詢、檢訊（未
    具結）、本院前審具結證述明確（見91年偵字第7493號卷第
    9頁正面、背面、第82頁，本院上訴審卷94年5月11日審判筆
    錄）。另吳宜蒼於檢訊證稱（未具結）：「約當天5時40分
    許，不知何故與他人衝突，就一群不認識的人圍著我們，當
    時槍帶在我身上，對方作勢要打我們，我就朝天花板開2槍
    警告對方，後甲○○跑來拿走我的槍，朝天花板開一槍，他
    跌倒後又開了幾槍，事後知道有舞客受傷，當時開完槍我們
    就跑了」等語（見91年偵字第7493 號卷第81頁背面、第82
    頁）；於原審審理時具結證稱：「我是在電梯口的位置掏出
    手槍，我掏出手槍後就叫大家不要動，他們靠近我要打我，
    我就向天花板開槍，開了第一槍以後，我回頭看他們仍要靠
    近，我又向天花板開了第二槍」等語（見原審卷93年11 月
    23日審判筆錄）；於本院前審審理時具結證稱：「（當天是
    否開兩槍？）是的。」（見本院更一審卷第100頁背面），
    皆證稱渠於當日在舞廳之大廳內向天花板發射2槍子彈示警
    。證人劉勇賜於原審審理時具結證稱：「（是誰拿出槍來的
    ？）一開始是吳宜蒼（當庭指認），吳宜蒼拿出槍後就朝天
    花板開槍，後來現場很亂，槍就被被告拿走。」「（被告有
    無開槍？如何開槍？）有的，被告分別朝天花板及舞池之入
    口大門的上方開槍。」「（你有無看到是誰拿槍出來？）有
    的，是吳宜蒼，他拿槍出來後就開槍，朝天花板開槍，印象
    中是二槍，接著槍就被被告拿走了。」等語（見原審卷93年
    11月23日審判筆錄），亦證稱吳宜蒼當日在舞廳之大廳內先
    向天花板發射2槍子彈示警，接著槍為被告甲○○拿走等情
    ，核與吳宜蒼於檢訊、原審、本院前審審理時之證述相符。
    從上可知吳宜蒼於當日案發前在舞廳之大廳內先向天花板發
    射2槍子彈示警，接著槍彈為被告拿走等情。因此，扣除所
    餘之無殺傷力不發彈2顆外，被告甲○○取得該半自動手槍
    時，係裝有具殺傷力之子彈6顆可供射擊之事實，堪以認定
    。
  (四)1.吳宜蒼於91年5月2日向臺北市政府警察局萬華分局投案時
    ，除交出該半自動手槍外，另僅交出無殺傷力之不發彈2顆
    （見91 年偵字第7493號偵查卷背面，臺北市政府警察局萬
    華分局刑事案件移送書犯罪事實欄之記載），而依前述，被
    告甲○○自吳宜蒼處取得該半自動手槍時，槍膛內尚裝有具
    殺傷力之子彈6 顆（另有不發彈2顆）。而被告甲○○自承
    從吳宜蒼手中拿到該半自動手槍及子彈後，先朝天花板射了
    1槍示警，此並據證人吳宜蒼、黃國和、劉勇賜指述屬實，
    並有被告甲○○於當時持槍朝天花板射擊1槍之錄影機翻拍
    照片可稽（見偵查卷第122 頁）。故可認被告從吳宜蒼手中
    拿到該半自動手槍及子彈後，先朝天花板射了1槍示警之事
    實。
  2.又被告甲○○於本院準備程序證稱：「（你一共射了幾槍？
    ）開了5槍，其中好像有2槍還是3槍並沒有擊發。」「（你
    一開始是否先朝天花板射了1槍示警？）是。」「（你剛說
    開了5槍是否指朝天花板開了1槍後，你又開了5槍？）沒有
    ，就包括天花板這1槍，共5槍。」「（你朝天花板開了這1
    槍，與後續這幾槍間隔多久？）差不多2、3分鐘。」「（你
    朝天花板開了1槍以後，過了2、3分鐘後，你再接續開槍，
    這時是連續、沒有間斷的開，是不是？）有間斷，有人要搶
    我的槍，就有拉扯，拉扯後我就開了4、5槍」等語（見本院
    本審96年3月7日準備程序筆錄）。從上證詞，被告甲○○從
    吳宜蒼手中拿到該半自動手槍及子彈後，先朝天花板射了1
    槍示警後，又開了4、5槍。其中被告甲○○於本院準備程序
    中雖先稱：渠包括向天花板開的這1槍，共開了5槍云云；後
    稱：渠朝天花板開了1槍後，因為有人要搶槍，產生拉扯，
    而後就再開了4、5槍云云，可知當時被告甲○○確實先朝天
    花板開了1槍後，再開了數槍，被告雖或稱4槍、或稱4、5槍
    ，惟因當時情況混亂，記憶難免有混淆之處；查被告甲○○
    與吳宜蒼於91年4月27日案發後均無再以該槍射擊之事證，
    吳宜蒼於同年5月2日即持該槍彈向萬華分局投案時，交出該
    半自動手槍及不發彈2顆。因此，被告甲○○所稱：先朝天
    花板開了1槍，再開5槍之自白核與事實相符。
  3.綜上，被告甲○○從吳宜蒼手中拿到該半自動手槍（含具殺
    傷力之子彈6顆），先朝天花板射了1槍示警後，嗣又接續開
    了5 槍之事實，堪以認定。
  (五)1.被害人乙○○於91年4月27日警詢時證稱：「（你於何時
    ？何地？因何事遭槍擊，其經過情形請詳述？）看到一群人
    （約10 來個）由舞場外面進入，直接走到舞池與另一群人
    （詳細人數不清楚）發生口角，而當時我心想可能發生打架
    ，所以先行走到舞場外面，然後便聽到開槍的聲音，所有在
    場的人紛紛逃離，只有一個人拿著槍四處亂射，之後我也不
    知道為什麼中槍了，隨後友人陳嘉俊及魏丁宏見狀，馬上扶
    我至樓下，送至和平醫院就診。」等語（見91年度偵字第
    7493號卷第14頁背面、第15頁）；被害人乙○○於91年5月
    21日警詢時又證稱：「（你遭槍擊前是否有聽見或看見第二
    個人開槍？）一開始有一名男子向天花板開了二槍，後來就
    有一名男子接過槍朝天花板及舞池開了數槍，我就被流彈打
    到臉部。」「（你中槍的位子？）我當時正從舞池走向大廳
    ，位子是在大廳與舞池入口處。」等語（見91年度偵字第
    7493號卷第117頁正面、背面）。已詳細證稱：案發當時，
    渠正從舞池走向大廳，一開始有一名男子（即吳宜蒼）向天
    花板開了二槍，後來另一名男子（即被告甲○○）接過槍朝
    天花板及舞池開了數槍，渠就被流彈打到臉部等情，可見被
    告甲○○當時除持槍朝天花板射擊一槍後，又持槍接續朝舞
    池射擊。被害人乙○○於原審審理時具結證稱：「（中槍前
    有無看到被告？）有的，我看到被告被四、五個人抓住，有
    一個人開槍，朝天花板開槍，然後我就不知道怎麼回事就中
    槍了」「（當時有幾個人開槍？）有二個人開槍，時間太久
    ，我沒有辦法確定是誰開槍打到我，但印象中我是一開始就
    中槍了。」「（當時聽到幾聲槍聲？）因為時間太久了，我
    忘記了。」「（你是在第幾槍被打中的？）是第二槍，因為
    我之前已經聽到第一槍，之後我覺得疼痛」「（聽到槍聲後
    ，舞池及大廳的人有沒有怎麼樣的變化？）大家開始蹲下來
    躲避，我也是蹲下來躲避，我是蹲下來要躲的時候被打到，
    我是蹲到一半的時候被打到。」「（是否曾於91年4月27日
    警詢筆錄指稱聽到槍聲以後，在場人員均紛紛逃離，只有一
    個人拿著槍四處亂射？）聽到槍聲以後，我有看到一個人往
    天花板射擊，但是是誰往天花板射，我也沒有印象」「（你
    身高多高？）一百五十三公分。傷口是從我左邊臉頰靠近嘴
    角的地方進去，打斷牙齒後，從嘴巴出來，臉上是一個穿透
    的傷口。」「（提示91年偵字第7493號卷第123頁之中間照
    片，有沒有看到照片中持槍人的姿勢動作？）沒有，我的位
    置是躲在櫃臺那裡，沒有看到照片中的情形。」等語（見原
    審卷93年11月23日審判筆錄，第176、177、178、179頁）。
    亦證稱：案發當時，渠看到被告甲○○被四、五個人抓住，
    有一個人朝天花板開槍，共有二個人開槍，渠聽到槍聲後，
    欲蹲下來躲避，蹲到一半時被槍彈擊到等情，可認被告甲○
    ○持槍擊中乙○○時係舉槍平射。
  2.(1)證人吳宜蒼於檢訊證稱（未具結）：「91年4月27日4時
    我至漢口街2段54號10樓，想把藏在該處的槍帶走，但在監
    視器中看見甲○○、黃國和進入該處3樓快樂世界舞廳，我
    就下去找他們聊天，約當天5時40分許，不知何故與他人衝
    突，就一群不認識的人圍著我們，當時槍帶在我身上，對方
    作勢要打我們，我就朝天花板開2槍警告對方，後甲○○跑
    來拿走我的槍，朝天花板開一槍，他跌倒後又開了幾槍，事
    後知道有舞客受傷，當時開完槍我們就跑了」等語（見91年
    偵字第7493號卷第81頁背面、第82頁）；於原審審理時具結
    證稱：「我是在電梯口的位置掏出手槍，我掏出手槍後就叫
    大家不要動，他們靠近我要打我，我就向天花板開槍，開了
    第一槍以後，我回頭看他們仍要靠近，我又向天花板開了第
    二槍」「（當時大廳裡有幾個人？）大概有二、三十個人左
    右。」「（你開了2槍之後，槍是如何被甲○○搶走的？）
    我是開槍後，就走到櫃臺那裡，甲○○說不要開槍，就把我
    的槍拿走。」「（甲○○搶走槍後，如何情形？）他搶走槍
    後，後來我有聽到幾聲槍響，因為我喝了酒，所以情形我並
    不清楚。」「（甲○○是向何方向開槍？）都是朝天花板開
    槍。」「（為何可以確定甲○○朝天花板開槍？）因為舞客
    四散奔逃，我就看到甲○○手高舉，指向天花板，我有聽到
    槍聲。」「（提示91年偵字第74793號卷第123頁中間照片，
    這個相片上面的人是否是甲○○？）像是有像，但我無法確
    定。」「（提示91年偵字第7493號卷吳宜蒼91年5月2日在萬
    華分局之警詢筆錄，是否於警詢中稱，甲○○有向舞場射擊
    ？）我沒有這樣說。」「（提示91年偵字第7493號卷第119
    頁至第126頁之相片中，你是否在場？）有的，槍被甲○○
    拿走後，因為酒精開始發揮作用，我就開始模糊了，之前我
    還是清醒的，後來因為我趴在櫃臺上，並沒有一直盯著甲○
    ○看，槍被甲○○拿走後，我有聽到二、三聲槍響，這個我
    記得。」「（你能否確定甲○○在何處開槍？）我不能確定
    ，我只能確定他有朝天花板開槍，至於他在哪些地方開槍我
    不能確定。」等語（見原審卷93年11月23日審判筆錄）。於
    本院前審具結證稱：「（91年4月27日在漢口街快樂舞廳的
    槍擊事件，你是否在場？）有。」「（先後開了幾槍？）兩
    槍，是我開的。」「（另外還有何人開槍？）我只有聽到兩
    次的槍聲，因為我當時酒醉。」「（當時槍內是否有十顆子
    彈？）是的。應該是我進入舞廳之前就已經裝在槍內。」「
    （你開兩槍之後，甲○○接著從你手上取得槍枝，並開槍？
    ）後來我因為酒醉趴在桌上，所以對於甲○○是否有開槍並
    不知道。」云云（見本院上訴審卷94年5月11日審判筆錄）
    。
  (2)從上證詞，吳宜蒼先稱：「案發時，渠先向朝天花板開2
     槍示警後，甲○○拿走該半自動手槍，被告先朝天花板開
     一槍，跌倒後又開了幾槍」等情；又稱：「案發時，渠先
     向朝天花板開2槍示警後，被告甲○○拿走該半自動手槍，
     被告均朝天花板開槍」暨「被告甲○○拿走該半自動手槍
     ，因為酒精開始發揮作用，後來渠趴在櫃臺上，但有聽到
     二、三聲槍響，渠只能確定被告甲○○有朝天花板開槍」
     等情；再稱：「渠開兩槍後，後來渠因為酒醉趴在桌上，
     所以對於被告甲○○是否有開槍並不知情」等情。則這些
     證詞，均無法據以認定被告甲○○持槍向天花板射擊一槍
     後，續持槍射擊5槍，究係朝天花板或平舉直射之事實，故
     上開證詞，均不能作為對被告甲○○有利或不利之認定。
  3.(1)證人劉勇賜於原審審理時具結證稱：「（你在91年4月27
    日凌晨為何到快樂世界餐廳？）我在那裡工作，我是幫忙看
    場子。」「（當時大廳有多少人？）起碼有三十人以上。」
    「（是誰拿出槍來的？）一開始是吳宜蒼（當庭指認），吳
    宜蒼拿出槍後就朝天花板開槍，後來現場很亂，槍就被被告
    拿走。」「（被告有無開槍？如何開槍？）有的，被告分別
    朝天花板及舞池之入口大門的上方開槍。」「（提示91年偵
    字第7493號卷第123頁中間照片，被告有無做照片中的動作
    ？）有，照片中他持槍指的方向就是舞池的入口處。」「（
    你有無看到是誰拿槍出來？）有的，是吳宜蒼，他拿槍出來
    後就開槍，朝天花板開槍，印象中是二槍，接著槍就被被告
    拿走了。」「（被告是在何種情形下持槍指向舞廳的入口處
    ？【提示91年偵字第7493號卷第123頁中間照片】）他那個
    時候已經朝天花板及入口大門上面開過槍了，我不知道他為
    什麼會比出照片中的姿勢，也不能確定他有無以此姿勢開槍
    ，我不能確定開了幾槍，但我肯定有二、三槍左右。」「（
    當天在舞廳中除了吳宜蒼及被告外，有無其他人拿槍？）沒
    有。」等語（見原審卷93年11月23日審判筆錄，第180至184
    頁）。從上證詞，劉勇賜證稱：案發當時一開始吳宜蒼拿出
    槍後就朝天花板開了2槍，接著槍就被被告甲○○拿走了，
    被告甲○○先向朝天花板及舞池入口大門上方開槍。
  (2)證人黃國和於原審審理時具結證稱：「（甲○○開槍時，
     門廳大概有多少人？）大約20幾個人，門廳內還可以追逐
     ，現場只有我和劉勇賜二人在制止甲○○。」「（你知不
     知道甲○○開了幾槍？）不知道。」「（有沒有看到被告
     從吳宜蒼那裡取得槍枝？）有，到離開舞廳時槍都在他手
     上。」「（你有沒有看到甲○○對著人群開槍？）我一直
     在他旁邊，他都是向上開槍。」云云（見原審卷93年11月
     23日審判筆錄）。證稱：被告甲○○從吳宜蒼那裡取得槍
     枝後，向上開了數槍。
  (3)綜上，證人劉勇賜、黃國和均證稱：被告舉槍向上，向天
     花板、入口大門上方射擊云云，惟查：依被告甲○○當時
     持槍射擊之錄影機翻拍照片所示，被告甲○○並非僅向天
     花板射擊，尚有朝舞池入口、及人群平舉直射，並於大廳
     開槍示威（見偵查卷第123、126頁）。參以乙○○身高為1
     53公分，原與4、5個朋友站在一起，其於聽到槍聲後開始
     蹲下躲避，並在蹲到一半遭擊中臉頰，子彈自其左臉頰近
     嘴角處射入，由嘴巴穿出，形成穿透性之傷口，並打斷多
     顆牙齒，此據其指證在卷（見原審93年11月23日審判筆錄
     第12頁、第13、14頁），並有臺北市立和平醫院診斷證明
     書（見偵查卷第118頁）及該院93年10月29日北市和醫病字
     第０九三六０七九八八００號函（含附件）在卷可憑（按
     ：該函檢附之急診病歷及治療記錄之到院日期，雖蓋印為
     91年4月25日，惟所附之急診護理評估、急診護理記錄、住
     院病歷及手術室護理紀錄、手術記錄與臺北市政府消防局
     救護紀錄表，均載明載送到院日期91年4月27日，核與被告
     甲○○，及證人乙○○、吳宜蒼、劉勇賜、黃國和均稱案
     發時間為91年4月27日，而同日乙○○即送至和平醫院治療
     之日期相符，從而前開91年4月25日之日期記載，應屬誤蓋
     ，附此敘明）等情以觀，被害證人乙○○之中槍高度及角
     度、位置而言，絕非持槍者立於大廳內向天花板射擊時所
     可能造成。證人黃國和、劉勇賜稱被告甲○○僅朝天花板
     、舞池入口大門上方開槍之證詞，顯與前開事證有違，應
     係迴護被告之詞，不足採信。
  4.又被害人乙○○於原審審理時證稱：「（當時有幾個人開槍
    ？）有二個人開槍，時間太久，我沒有辦法確定是誰開槍打
    到我，但印象中我是一開始就中槍了。」「（當時聽到幾聲
    槍聲？）因為時間太久了，我忘記了。」「（你是在第幾槍
    被打中的？）是第二槍，因為我之前已經聽到第一槍，之後
    我覺得疼痛」云云，證稱：渠已忘記聽到幾聲槍聲，惟因為
    聽到第一槍之後就覺得疼痛，故認是第二槍打中云云。然查
    ：被害人乙○○於91年5月21日警詢時證稱：案發當時，渠
    正從舞池走向大廳，一開始有一名男子（即吳宜蒼）向天花
    板開了二槍，後來另一名男子（即被告甲○○）接過槍朝天
    花板及舞池開了數槍，渠就被流彈打到臉部等情。被害人前
    開於原審之證詞，顯與警詢之陳述不符；且乙○○已明確證
    述當時有二人（即被告甲○○、吳宜蒼）開槍，而吳宜蒼持
    槍朝天花板射擊2槍後，被告甲○○始自吳宜蒼處取得手槍
    射擊，此時已是繼吳宜蒼射擊二槍後，第三度射擊。且參以
    證人乙○○原與4、5個朋友站在一起，其於聽到槍聲後開始
    蹲下躲避，並在蹲到一半遭擊中臉頰等情（已如前述）。則
    乙○○顯不可能於第二槍即被擊中。因此，被害人於原審所
    稱已忘記渠聽到幾聲槍聲，惟因為聽到第一槍之後就覺得疼
    痛，故認是第二槍打中云云，僅為被害人臆測之詞，並不能
    作為有利或不利於被告之證據，附此敘明。
  5.綜上，被告甲○○從吳宜蒼手中拿到該半自動手槍（含具殺
    傷力之子彈6顆），先朝天花板射了1槍示警後，又開了5槍
    ，其中並有朝人群開槍等情堪以認定。被告辯稱伊沒有向人
    開槍，伊均是向天花板射擊云云，顯為嗣後迴避卸責之詞，
    並不足採。
  (六)被告甲○○請求鑑定乙○○左頰中彈的彈頭（是否有血跡）
    ，究係直接擊中或係擊中他物後反彈之流彈，以證明被告是
    否持槍朝人群平舉直射，抑僅朝天花板射擊云云（見本院更
    一審卷第37 頁背面、第53頁背面）。然查：本件在案發現
    場查扣經擊發之彈頭及彈殼各一枚，而該彈頭若有血跡，有
    可能係被告持槍朝人群平舉直射傷人所致，抑有可能係被告
    朝天花板射擊反彈傷人所致，並不能據此認定被告究係持槍
    朝人群平舉直射，抑僅朝天花板射擊；扣案之彈頭若無血跡
    ，雖不能證明該彈頭係擊傷被害人乙○○左頰的彈頭，然亦
    無從得知被告是否持槍朝人群平舉直射，抑僅朝天花板射擊
    等情，是故，被告上開之所請，核無必要。
  (七)被告開槍地點之舞廳大廳，長、寬各約10公尺、5公尺，面
    積不大，四周分別為電梯口、門簾、半圓型櫃台及牆壁所環
    繞，並無易於遮蔽躲藏之處，此業據據證人即負責查看現場
    之警員潘以鏜結證在卷（見原審93年11月23日審判筆錄第22
    頁），並有現場相片及平面圖附卷可稽（見偵查卷第54、69
    頁）。而被告持槍射擊時，該大廳內尚有20餘人在場，亦經
    證人黃國和證述綦詳（見原審93年11月23日審判筆錄第28頁
    ）；舞廳內之舞客於聽見槍聲後，即開始慌亂奔逃躲避，亦
    據證人吳宜蒼、乙○○分別證述綦詳（見同前筆錄第7頁、
    第13頁）；被告復自承開槍時舞廳大廳內尚有多人在場等語
    （見原審卷93年10月20日準備程序筆錄第2頁、第10頁）。
    綜上可知，案發地點係面積不大且無易於遮蔽躲藏之舞廳大
    廳，事發時人員移動紛亂，於此場合，如任意發射子彈，極
    可能擊中他人，造成死亡之結果，顯為一般人所得以預見。
    被告卻無視其任意朝人群發射子彈，可能造成他人死亡結果
    ，仍恣意擊發數槍，顯見其無視他人性命安危，縱致死亡結
    果亦不違背其本意，其基於殺人不確定故意，至為明顯。
  (八)據上論述，本件事證明確，被告甲○○於91年4月27日凌晨
    ，在臺北市○○街○段54號3樓之「快樂世界舞廳」，自吳宜
    蒼取得前開槍彈，向天花射擊一槍示警後，接續在上開舞廳
    內任意以直射方式射擊數發子彈，導致位於大廳半圓型櫃台
    前之舞客乙○○，因躲避不及，臉頰部位遭擊中一槍之犯行
    ，洵堪認定，應依法予以論罪科刑。
二、查被告行為後，刑法部分條文業經修正公布，並均於95年7
    月1日施行。修正後刑法第2條第1項規定：「行為後法律有
    變更者，適用行為時之法律。但行為後之法律有利於行為人
    者，適用最有利於行為人之法律。」，此係規範行為後法律
    變更所生新舊法律比較適用之準據法，於修正刑法施行後，
    應適用修正後刑法第2條第1項規定之「從舊從輕」之原則為
    比較。其中原刑法第26條前段未遂犯減輕其刑之規定移列為
    第25條第2項，對本件被告而言並無有利或不利之情形，自
    不生新舊法比較之問題，應適用修正後即裁判時刑法第25條
    第2項之規定（最高法院95年度第21次刑事庭會議決議參照
    ）。修正後之刑法刪除第55條關於牽連犯之規定，此刪除雖
    非犯罪構成要件之變更，但顯已影響行為人刑罰之法律效果
    ，自屬法律有變更。本件被告所犯持有手槍及殺人未遂等罪
    （詳如後述）具有牽連犯之關係，依修正前即行為時之規定
    ，應從一重之罪處斷；依修正後之刑法既已刪除牽連犯之規
    定，則所犯上述各罪應依數罪併罰之規定分論併罰。依新法
    第2條第1項之規定，比較新、舊法結果，仍應適用較有利於
    被告之行為時法律即舊法論以牽連犯（最高法院95年第8次
    刑事庭會議決議參照）。另刑法第55條關於想像競合犯之規
    定，修正後增列第55條但書，乃法理之明文化，非法律之變
    更，並無有利或不利之情形，自不生新舊法比較之問題，應
    依一般法律適用原則，適用裁判時法（最高法院95年度第21
    次刑事庭會議決議參照）。又刑法第47條關於累犯之規定雖
    亦有修正，本件被告於徒刑執行完畢5年內故意再犯本件有
    期徒刑以上之罪，不論依修正前之刑法第47條，或修正後之
    刑法第47條第1項之規定，均構成累犯（詳如後述），對本
    件被告而言並無有利或不利之情形，自不生新舊法比較之問
    題，應逕依修正後即裁判時刑法第47條第1項，論以累犯。
三、被告向吳宜蒼取得扣案之半自動手槍及裝填完成之子彈（扣
    除無殺傷力不發彈2顆），分別為槍砲彈藥刀械管制條例第
    4條第1項第1、2款所列之手槍及子彈，是核其所為，係犯槍
    砲彈藥刀械管制條例第7條第4項之未經許可持有手槍罪、第
    12條第4項之未經許可持有子彈罪（按被告行為後，槍砲彈
    藥刀械管制條例雖曾於93年6月2日、94年1月26日修正，但
    被告所犯之該條例第7條第4項、第12條第4項均未修正，無
    比較適用之問題）。又被告基於縱使發生死亡結果，亦不違
    背本意之殺人故意，朝人群任意開槍射擊，致擊中證人乙○
    ○之臉頰，倖未生死亡結果，係犯刑法第271條第2項、第1
    項之殺人未遂罪。被告持槍先後向天花板以外之處所任意射
    擊數槍之行為，乃基於同一殺人犯意接續所為，為接續犯。
    再被告以一接續開槍之行為，朝舞客及工作人員2、30人開
    槍，該2、30人均有被槍彈擊中之可能，被告之行為應屬同
    種想像競合犯。被告已著手於殺人行為之實行，惟未生被害
    人死亡之結果，為未遂犯。被告以一行為，同時持有手槍及
    子彈，為想像競合犯，依刑法第55條之規定，應從較重之未
    經許可持有手槍罪處斷。所犯持有手槍及殺人未遂罪間，具
    有方法目的之牽連犯關係，應從一重之殺人未遂罪處斷。至
    被告雖向吳宜蒼取得上開槍彈，惟係於偶發情況下自行起意
    所為，並未與吳宜蒼有任何犯意聯絡或行為分擔，並不構成
    共同正犯，附此敘明。被告有事實欄所述之犯罪科刑及執行
    情形，有本院被告前案紀錄表、臺灣花蓮監獄93年11月16日
    函（附臺灣花蓮地方法院檢察署檢察官執行指揮書3件，及
    臺灣臺東地方法院80年度聲字第385號刑事裁定、臺灣花蓮
    監獄報請撤銷假釋報告書暨在監或出監受刑人資料表、臺灣
    花蓮監獄附設技能訓練所在監或出監受刑人資料表各1件）
    等件在卷可考。被告於前案執行完畢後5年內再犯本件有期
    徒刑以上之殺人未遂罪，為累犯，除其法定刑之死刑、無期
    徒刑部分依法不得加重外，有期徒刑部分應依修正後即裁判
    時刑法第47條第1項，論以累犯，加重其刑。被告著手殺人
    行為之實施，而未生被害人死亡之結果，為未遂犯，依修正
    後即裁判時刑法第25條第2項之規定減輕其刑，並與前開累
    犯加重事由，先加重後減輕之。
四、另被告上訴意旨以：被告前亦明知未經許可，不得持有具有
    殺傷力之手槍與子彈，於83年間某日，在雲林縣台西鄉某處
    ，收受由吳明燈（已死亡）所交付之制式點二二左輪手槍、
    中共黑星手槍各1支，子彈47顆而持有之，嗣於93年8月11日
    11時許，在雲林縣四湖鄉廣溝村溝厝20號為警查獲，因認其
    持有該槍彈之事實（經本院95年度上訴字第139號判處被告
    甲○○有期徒刑6年6月，併科罰金新台幣20萬元，並經最高
    法院95年台上字第5837號駁回被告上訴確定），與本件論罪
    科刑之犯罪事實，具有連續犯之裁判上一罪關係，爰請併案
    審理等語。惟查，證人吳宜蒼於警詢、偵查、原審均供稱：
    其於83年11月間，在雲林縣臺西鄉之友人處，未經許可，受
    綽號「阿地」、姓名年籍不詳之成年男子（業已於84年間死
    亡）之委託，代為保管本案之槍彈，並將之寄藏於雲林縣北
    港鎮○○里○○路138號住處。後因至臺北市○○街○段54號
    10樓爵士藍調舞廳任職，乃改將所持有之槍彈藏放於同棟建
    物11樓頂之冷卻水塔旁。91年4月27日上午4時許，因爵士藍
    調舞廳業已停業，其擬更換藏放地點，至該處取出所藏槍彈
    ，並遇到被告等情。參以證人吳宜蒼於原審稱該案查扣之槍
    彈為其所有，其與被告不熟，當時認識約一個月。事發後，
    其把被告拉走，並把手槍搶過來在在自己身上等語（見原審
    卷第20頁、第22頁、第63至64頁）等語以觀，若本案之槍彈
    為被告所有，被告於該案現場離開時，應會帶走槍彈，惟卻
    係由吳宜蒼自被告手上搶回並帶走，顯見吳宜蒼係以所有人
    自居，始會將槍彈帶走。因被告另案之持有槍、彈行為，始
    於83年間，與本件被告91年4月27日持有槍彈之行為，相距
    長約8年，且本件乃被告在舞廳與人發生衝突後，見吳宜蒼
    開槍示威之情形下，臨時起意取槍射擊所為，顯屬偶發之新
    生犯意，難認兩案之持有行為，係基於同一概括犯意，自不
    能成立連續犯之裁判上一罪關係。被告此部分所辯，殊無可
    採。至於被告甲○○基此本案與本院95年度上訴字第139號
    案件具有裁判上一罪關係之主張，請求傳喚吳宜蒼、黃德春
    及黃國和到庭作證，自無必要。又被告甲○○及選任辯護人
    於本案辯論終結後復具狀陳稱: 本件衝突起因係吳宜蒼與人
    衝突，非被告與他人衝突云云，聲請傳訊證人黃國和、黃德
    春。然本案係被告甲○○與友人吳宜蒼、黃國和等人因酒後
    鬧事和舞廳工作人員發生爭執而先後由吳宜蒼與被告甲○○
    開槍射擊，此等事實均已認定如前，並無再傳訊黃國和、黃
    德春之必要，併予敘明。
五、原審據以論罪科刑，固非無見。惟查：(一)被告以一射擊行為
    朝2、30人開槍，係同時侵害數人法益，為想像競合犯，已
    如前述，原審漏未論及，已有未洽；(二)被告行為後，原刑法
    第26條前段未遂犯、第55條想像競合犯、第47條累犯之規定
    雖有修正，惟修正後對本件被告無有利或不利之情形，並無
    比較適用之問題，自毋庸比較新舊法，依一般法律適用原則
    ，適用裁判時法（已如前述）。原審未及依刑法第2條第1項
    之規定，適用裁判時刑法第25條第2項等規定，且論結欄漏
    未引用第47條累犯之規定，亦有未合；(三)被告有前述之前科
    資料，犯罪累累，並屬於累犯，被告所為係犯刑法第271條
    第2項、第1項之殺人未遂罪及槍砲彈藥刀械管制條例第7條
    第4項、第12條第4項之未經許可持有手槍及子彈罪。其中單
    純持有手槍罪，法定刑最輕本刑為5年（另併科罰金)，原審
    卻僅量處有期徒刑5年4月，檢察官以此指摘原審量刑過於寬
    容而不當，為有理由。至被告上訴意旨，以無殺人故意及請
    求併辦前開自吳明燈（已死亡）所交付之手槍部分，則無理
    由。因原判決既有前揭可議之處，自屬無可維持，應由本院
    將原判決撤銷改判。爰審酌被告因酒後與舞廳人員發生爭執
    ，一時氣憤失慮，萌生犯意，其持槍彈開槍行為危及在場人
    員之生命，惡性非輕；又被告犯後已賠償乙○○新臺幣三十
    萬元，與之達成和解，而經乙○○表示無意深究（本件非告
    訴乃論之罪）等語（見原審93年11月23日審判筆錄），足認
    被告犯後已有彌補所生危害之意等一切情狀，量處如主文第
    2 項所示之刑。至扣案之奧地利ＧＬＯＣＫ廠製十七型制式
    半自動手槍一枝（槍號：BHN433，槍枝管制編號為
    0000000000 號，含彈匣1個），雖為違禁物，惟業經檢察官
    於吳宜蒼執行案件中執行沒收，並於91年10月29日送內政部
    警政署機械修理廠處理而不存在，有該處分命令附於本院卷
    可稽，是無庸宣告沒收。另經鑑定不能擊發之不發彈2顆，
    因不具殺傷力；現場查獲之彈殼及彈頭各1顆，為已經擊發
    使用過之子彈剩餘部分，亦難認有殺傷力，均非槍砲彈藥刀
    械管制條例所規定之子彈，非屬違禁物，故不予宣告沒收。
據上論斷，應依刑事訴訟法第369條第1項前段、第364條、第299
條第1項前段、槍砲彈藥刀械管制條例第7條第4項、第12條第4項
，刑法第2條第1項、第11條前段、第271條第2項、第1項、第25
條第2項、第55條前段、第47條第1項，行為時刑法第55條，判決
如主文。
本案經檢察官羅榮乾到庭執行職務。
中　　華　　民　　國　　96　　年　　8 　　月　　9 　　日
　　　　　　　　　刑事第十四庭審判長法　官  陳志洋
　　　　　　　　　　　　　　　  　  法　官  林秀鳳
　　　　　　　　　　　　　　　　　  法　官  沈宜生
以上正本證明與原本無異。
如不服本判決，應於收受送達後十日內向本院提出上訴書狀，其
未敘述上訴之理由者並得於提起上訴後十日內向本院補提理由書
（均須按他造當事人之人數附繕本）。
                                    書記官  陳雅加
中　　華　　民　　國　　96　　年　　8 　　月　　10　　日
附錄：本案論罪科刑法條全文
槍砲彈藥刀械管制條例第7條第4項：
未經許可，持有、寄藏或意圖販賣而陳列第一項所列槍砲、彈藥
者，處五年以上有期徒刑，併科新臺幣一千萬元以下罰金。
槍砲彈藥刀械管制條例第12條第4項：
未經許可，持有、寄藏或意圖販賣而陳列子彈者，處五年以下有
期徒刑，併科新臺幣三百萬元以下罰金。
刑法第271條第1項、第2項：
殺人者，處死刑、無期徒刑或十年以上有期徒刑。
前項之未遂犯罰之。
